---
title: "Kvaliteta vina (Wine Quality)"
author: "Mateja Žunec, Aleksandar Babić"
date: "2024-05-05"
output: html_document
---

```{r setup, include=FALSE}
knitr::opts_chunk$set(echo = TRUE)
library(readxl)
library(readr)
library(ggplot2)
```

## Ukratko o promatranom skupu podataka

U ovom projektu analizirat će se dva skupa podataka za crveno i bijelo vino portugalskog proizvođača **Vinho Verde**. Zbog problema s privatnošću prikazane su samo fizikalno-kemijske i senzorne varijable (npr. nema podataka o vrstama grožda, marki vina i prodajnoj cijeni). 

- Broj zapisa za crno vino: 1599
- Broj zapisa za bijelo vino: 4898
- Broj atributa: 12

Atributi:

1. **Fixed acidity** (Fiksna kiselost) - odnosi si se na mjeru ukupne kiselosti u vinu koja nije podložna promjenama tijekom vinskog procesa, poprima vrijednosti od 3,8 do 15,90.
2. **Hlapljiva kiselost** (volatile acidity) - količina kiselih spojeva u vinu koja može ispariti tijekom procesa starenja ili konzumacije, poprima vrijednosti od 0,08 do 1,58.
3. **Limunska kiselina (citric acid)** - kiselina prisutna u vinu koja može pridonijeti njegovoj voćnoj aromi i okusu, poprma vrijednosti od 0 do 1,66.
4. **Preostali šećer (residual sugar)** - količina neproklijalog šećera koja ostaje u vinu nakon fermentacije te može utjecati na njegovu slatkoću,poprima vrijednosti od 0,6 do 65,8.
5. **Kloridi (chlorides)** -  soli klora koje mogu biti prisutne u vinu, poprima vrijednosti od 0,00900 do 0,61100.
6. **Slobodni sumporni dioksid (free sulfur dioxide)** - količina sumpornog dioksida koji nije vezan u molekule vina, a koji se dodaje kao konzervans i antioksidans poprima vrijednosti od 1 do 289.
7. **Ukupni sumporni dioksid (total sulfur dioxide)** - ukupna količina sumpornog dioksida prisutnog u vinu, poprima vrijednosti od 6 do 440.
8. **Gustoća (density)** - ukupna količina sumpornog dioksida prisutnog u vinu, poprima vrijednosti od 0,6 do 1,03.
9. **pH (pH)** - mjera kiselosti ili lužnatosti vina, poprima vrijednosti od 2,720 do 4,010.
10. **Sulfati (sulphates)** - soli sumporne kiseline koje mogu biti prisutne u vinu i koje mogu utjecati na njegovu stabilnost i konzerviranje, poprima vrijednosti od 0,22 do 2
11. **Alkohol (alchol)** - količina alkohola prisutna u vinu, poprima vrijednosti od 8 do 14,9.
12. **Kvaliteta (quality)** - numerička ocjena kvalitete vina, izražena na skali od 0 (vrlo loše) do 10 (odlično).


Vrijednosti atributa koje nedostaju: Nema


## Učitavanje podataka
```{r warning=FALSE}
winequality_red <- read_delim("winequality-red.csv", delim = ";")
winequality_white <- read_delim("winequality-white.csv", delim = ";")
```
## Sažetak statističkih informacija o svakoj varijabli
```{r warning=FALSE}
summary(winequality_red)
summary(winequality_white)
```
## Struktura varijabli
```{r warning=FALSE}
#Struktura objekta, tip svake varijable(u ovom slučaju su sve numeričke, prikaz prvih nekoliko vrijednosti, pregled strukture)
#Sve su kvantitativne numeričke varijable.
str(winequality_red)
str(winequality_white)
```
## Provjera ima li nepotpunih vrijednosti za atribute
```{r warning=FALSE}
##Provjerava ima li nepotpunih vrijednosti kod varijabla, u ovom slučaju je FALSE znači nema
any(is.na(winequality_red))
any(is.na(winequality_white))
```
## Usporedba bijelog i crvenog vina na temelju nekoliko parametara
Prema summary odabrano je nekoliko varijabli koje se razlikuju po aritmetičkoj sredini između bijelog i crvenog vina i na temelju tih podataka kreirani su grafovi (barplot) koji to vizualiziraju.
Za to su uzete varijable: 

1. residual sugar
2. volatile acidity
3. total sulfur dioxide

Isto tako uzeta je i varijabla **quality** kod koje ne postoji značajna razlika između crvenog i bijelog vina što je isto vidljivo na grafu (barplot).

```{r warning=FALSE}
# Izračun prosječnih vrijednosti udjela šećera za bijelo i crveno vino
mean_residual_sugar_white <- mean(winequality_white$`residual sugar`)
mean_residual_sugar_red <- mean(winequality_red$`residual sugar`)

# Stvaranje vektora s prosječnim vrijednostima
means <- c(mean_residual_sugar_white, mean_residual_sugar_red)

# Stvaranje vektora s imenima vrsta vina
wine_types <- c("Bijelo vino", "Crveno vino")

# Stvaranje histograma s prilagođenim skaliranjem y-osi
barplot(means, names.arg = wine_types, 
        col = c("#fcfcde", "#a32e61"), 
        main = "Prosječna vrijednost residualnog šećera",
        xlab = "Vrsta Vina",
        ylab = "Prosječna vrijednost residualnog šećera",
        ylim = c(0, 10))

```

```{r warning=FALSE}
# Izračun prosječnih vrijednosti hlapljive kiselosti za bijelo i crveno vino
mean_volatile_acidity_white <- mean(winequality_white$`volatile acidity`)
mean_volatile_acidity_red <- mean(winequality_red$`volatile acidity`)

# Stvaranje vektora s prosječnim vrijednostima
means_volatile_acidity <- c(mean_volatile_acidity_white, mean_volatile_acidity_red)

# Stvaranje histograma s prilagođenim skaliranjem y-osi
barplot(means_volatile_acidity, names.arg = wine_types, 
        col = c("#fcfcde", "#a32e61ed"), 
        main = "Prosječna vrijednost hlapljive kiselosti",
        xlab = "Vrsta Vina",
        ylab = "Prosječna vrijednost hlapljive kiselosti",
        ylim = c(0, 1))

```

```{r warning=FALSE}
# Izračun prosječnih vrijednosti ukupnog sumpornog dioksida za bijelo i crveno vino
mean_total_sulfur_dioxide_white <- mean(winequality_white$`total sulfur dioxide`)
mean_total_sulfur_dioxide_red <- mean(winequality_red$`total sulfur dioxide`)

# Stvaranje vektora s prosječnim vrijednostima
means_total_sulfur_dioxide <- c(mean_total_sulfur_dioxide_white, mean_total_sulfur_dioxide_red)

# Stvaranje histograma s prilagođenim skaliranjem y-osi
barplot(means_total_sulfur_dioxide, names.arg = wine_types, 
        col = c("#fcfcde", "#a32e61"), 
        main = "Prosječna vrijednost ukupnog sumpornog dioksida",
        xlab = "Vrsta Vina",
        ylab = "Prosječna vrijednost ukupnog sumpornog dioksida",
        ylim = c(0, 200))
```

```{r warning=FALSE}
# Izračunaj prosječnu vrijednost kvalitete za crveno i bijelo vino
avg_quality_red <- mean(winequality_red$quality)
avg_quality_white <- mean(winequality_white$quality)

# Definiraj vektore za kvalitetu i boje
quality <- c("Bijelo", "Crveno")
avg_quality <- c(avg_quality_white, avg_quality_red)
colors <- c("#fcfcde", "#a32e61")

# Napravi barplot
barplot(avg_quality, names.arg = quality, col = colors, main = "Usporedba prosječne kvalitete bijelog i crvenog",
        xlab = "Vrsta Vina", ylab = "Prosječna Kvaliteta")
```

Najveći broj vina ima udio od 9% alkohola kod obe vrste vina, distribucije su asimetrične.
```{r warning=FALSE}
par(mfrow=c(2,1))
hist(winequality_red$alcohol, main="Udio alkohola u crvenom vinu", xlab="Alkohol (%)",  col = "#a32e61")
hist(winequality_white$alcohol, main="Udio alkohola u bijelom vinu", xlab="Alkohol (%)", col="#fcfcde")
```




```{r warning=FALSE}
# Izračun prosječnih vrijednosti udjela šećera za bijelo i crveno vino
mean_residual_sugar_white <- mean(winequality_white$`residual sugar`)
mean_residual_sugar_red <- mean(winequality_red$`residual sugar`)

# Stvaranje vektora s prosječnim vrijednostima
means <- c(mean_residual_sugar_white, mean_residual_sugar_red)

# Stvaranje vektora s imenima vrsta vina
wine_types <- c("White Wine", "Red Wine")

# Box plot za crveno vino
boxplot_red <- ggplot(data = winequality_red, aes(x = "", y = `residual sugar`)) +
  geom_boxplot(fill = "#a32e61", alpha = 0.7) +
  labs(title = "Box Plot za Residual Sugar u Crvenom Vinu",
       x = "",
       y = "Residual Sugar") +
  theme_minimal()

# Box plot za bijelo vino
boxplot_white <- ggplot(data = winequality_white, aes(x = "", y = `residual sugar`)) +
  geom_boxplot(fill = "#fcfcde", alpha = 0.7) +
  labs(title = "Box Plot za Residual Sugar u Bijelom Vinu",
       x = "",
       y = "Residual Sugar") +
  theme_minimal()

# Prikaz box plotova
boxplot_red
boxplot_white
```


## Izračun korelacije varijabli za crveno i bijelo vino
```{r warning=FALSE}

# Izračun korelacije za crveno vino
cor_red <- cor(winequality_red)

# Izračun korelacije za bijelo vino
cor_white <- cor(winequality_white)

# Prikazivanje korelacije za crveno vino
print("Korelacija za crveno vino:")
print(cor_red)

# Prikazivanje korelacije za bijelo vino
print("Korelacija za bijelo vino:")
print(cor_white)

# Definiranje DataFrame objekata za korelaciju
cor_data_red <- as.data.frame(as.table(cor_red))
cor_data_white <- as.data.frame(as.table(cor_white))

# Promjena imena stupaca
names(cor_data_red) <- c("Var1", "Var2", "Freq")
names(cor_data_white) <- c("Var1", "Var2", "Freq")
```
## Grafički prikaz korelacije između varijabli za crveno i bijelo vino
Korelacijski koeficijent mjeri stupanj linearnog odnosa između dviju varijabli. Ako je korelacijski koeficijent bliži 1 (bilo pozitivnoj ili negativnoj vrijednosti), to ukazuje na jači linearni odnos između varijabli.

1. Korelacijski koeficijent blizu 1 ukazuje na pozitivnu linearnu korelaciju, što znači da kako jedna varijabla raste, tako raste i druga.
2. Korelacijski koeficijent blizu -1 ukazuje na negativnu linearnu korelaciju, što znači da kako jedna varijabla raste, druga opada.
3. Korelacijski koeficijent blizu 0 ukazuje na slabu ili nikakvu linearnu korelaciju između varijabli.

Dakle, iz prikaza za crveno vino može se zaključiti da postoji pozitivna linearna povezanost između varijabli:
          
          density - fixed acidity
          citric acid - fixed acidity
          total sulfur dioxide - free sulfur dioxide
A za negativnu linearnu povezanost:

          pH - fixed acidity
          citrix acid - volatile acidity
          pH - citrix acid
[NAPOMENA] - na grafu su označene vrijednosti samo za slučajeve gdje je korelacija veća od 0,5 ili manja od -0,5.          
```{r warning=FALSE}
# Stvaranje točkastog grafikona za crveno vino s promijenjenom širinom
ggplot(cor_data_red, aes(x = Var1, y = Var2, color = Freq, label = ifelse(abs(Freq) > 0.5, round(Freq, 2), ""))) +
  geom_point(size = 3) +
  geom_text(aes(label=ifelse(abs(Freq) > 0.5, round(Freq, 2), "")), hjust=-0.2, vjust=0.2, size=3) +
  scale_color_gradient(low = "black", high = "red") +
  labs(title = "Korelacija varijabli - Crveno Vino",
       x = "Varijabla 1",
       y = "Varijabla 2")
ggsave("correlation_red.png", width = 15)
```
Što se tiče bijelog vina može se zaključiti da postoji pozitivna linearna povezanost između varijabli:
          
          density - residual sugar
          density - total sulfur dioxide
          total sulfur dioxide - free sulfur dioxide
A za negativnu linearnu povezanost:

         alcohol - density
```{r warning=FALSE}
# Stvaranje točkastog grafikona za bijelo vino s promijenjenom širinom
ggplot(cor_data_white, aes(x = Var1, y = Var2, color = Freq, label = ifelse(abs(Freq) > 0.5, round(Freq, 2), ""))) +
  geom_point(size = 3) +
  geom_text(aes(label=ifelse(abs(Freq) > 0.5, round(Freq, 2), "")), hjust=-0.2, vjust=0.2, size=3) +
  scale_color_gradient(low = "black", high = "red") +
  labs(title = "Korelacija varijabli - Bijelo Vino",
       x = "Varijabla 1",
       y = "Varijabla 2")

# Spremanje grafova u datoteke
ggsave("correlation_white.png", width = 15)
```
## T-test Usporedba koncentracije sulfata i pH vrijednosti

### Usporedba koncentracije sulfata:

**Jasnoća hipoteza**: Testiramo da li postoji razlika u prosječnoj koncentraciji sulfata između crvenog i bijelog vina.

**Nulta hipoteza (H0)**: Prosječna koncentracija sulfata u crvenom vinu jednaka je prosječnoj koncentraciji sulfata u bijelom vinu (μ_crveno = μ_bijelo).

**Alternativna hipoteza (H1)**: Prosječna koncentracija sulfata u crvenom vinu nije jednaka prosječnoj koncentraciji sulfata u bijelom vinu (μ_crveno ≠ μ_bijelo).

**Interpretacija rezultata**: Dobiveni rezultati t-testa pokazuju statistički značajnu razliku (p-vrijednost < 0.05) u prosječnoj koncentraciji sulfata između crvenog i bijelog vina. Prosječna koncentracija sulfata u crvenom vinu (0.658 g/L) statistički je značajno veća od prosječne koncentracije sulfata u bijelom vinu (0.490 g/L). Ovo može ukazivati na razlike u proizvodnom procesu ili sastavu grožđa između crvenog i bijelog vina. 

```{r}
# Provjera normalnosti podataka pomoću Shapiro-Wilk testa
shapiro_test_red <- shapiro.test(winequality_red$sulphates)
shapiro_test_white <- shapiro.test(winequality_white$sulphates)

# Ispis rezultata testiranja
print("Rezultat Shapiro-Wilk testa za crveno vino:")
print(shapiro_test_red)

print("Rezultat Shapiro-Wilk testa za bijelo vino:")
print(shapiro_test_white)
```
Testna statistika (W): Testna statistika (W) u ovom slučaju iznosi 6509961.

P-vrijednost: P-vrijednost koju dobivate (< 2.2e-16) sugerira da postoji iznimno mala vjerojatnost da se razlika između srednjih vrijednosti koncentracije sulfata u crvenom i bijelom vinu može pripisati slučajnosti. Stoga je p-vrijednost vrlo niska, što znači da su rezultati statistički značajni.

**Alternativna hipoteza**: Alternativna hipoteza, koja kaže da stvarna promjena mjesta (true location shift) nije jednaka 0, sugerira da postoji značajna razlika između srednjih vrijednosti koncentracije sulfata u crvenom i bijelom vinu. Znači odbacuje se H0 hipoteza i prihvaća se H1 hipoteza.
```{r}
# Izvođenje Wilcoxonovog rang-sum testa (Mann-Whitney U test)
wilcox_test <- wilcox.test(winequality_red$sulphates, winequality_white$sulphates)
print("Rezultat Wilcoxonovog rang-sum testa:")
print(wilcox_test)
```
```{r}
# Q-Q dijagram za crveno vino
qqnorm(winequality_red$sulphates)
qqline(winequality_red$sulphates, col = "red")

# Dodavanje naslova i oznaka osi
title(main = "Q-Q Dijagram za Koncentraciju Sulfata - Crveno Vino")
xlabel <- expression("Teoretski kvantili")
ylabel <- expression("Opservirani kvantili")
title(xlab = xlabel, ylab = ylabel)

# Q-Q dijagram za bijelo vino
qqnorm(winequality_white$sulphates)
qqline(winequality_white$sulphates, col = "blue")

# Dodavanje naslova i oznaka osi
title(main = "Q-Q Dijagram za Koncentraciju Sulfata - Bijelo Vino")
xlabel <- expression("Teoretski kvantili")
ylabel <- expression("Opservirani kvantili")
title(xlab = xlabel, ylab = ylabel)
```



```{r}
# T-test za usporedbu prosječne koncentracije sulfata između crvenog i bijelog vina
t_test_sulphates <- t.test(winequality_red$sulphates, winequality_white$sulphates)
print("Rezultat t-testa za usporedbu prosječne koncentracije sulfata između crvenog i bijelog vina:")
print(t_test_sulphates)
```

**Jasnoća hipoteza:** Testiramo da li postoji razlika u prosječnoj pH vrijednosti između crvenog i bijelog vina.

**Nulta hipoteza (H0):** Prosječna pH vrijednost crvenog vina jednaka je prosječnoj pH vrijednosti bijelog vina (μ_crveno = μ_bijelo).

**Alternativna hipoteza (H1):** Prosječna pH vrijednost crvenog vina nije jednaka prosječnoj pH vrijednosti bijelog vina (μ_crveno ≠ μ_bijelo).

**Interpretacija rezultata:*** Također, rezultati t-testa za pH vrijednost pokazuju nešto manju razliku nego u prethodnom primjeru ali i dalje statistički značajnu (p-vrijednost < 0.05) između crvenog i bijelog vina. Prosječna pH vrijednost crvenog vina (3.31) statistički je veća od prosječne pH vrijednosti bijelog vina (3.19). Ovo može ukazivati na različite kiselosti između crvenog i bijelog vina, što može biti važno za ukupni dojam okusa i senzorski profil vina. Znači odbacuje se H0 hipoteza i prihvaća se H1 hipoteza.
```{r warning=FALSE}
# T-test na temelju varijable pH za crveno i bijelo vino
t_test_pH <- t.test(winequality_red$pH, winequality_white$pH)
print("Rezultat t-testa za varijablu 'pH':")
print(t_test_pH)
```

## HI-kvadrat test za kvalitetu vina

H0 - Ne postoji povezanost između varijabli kvaliteta vina i ph vrijednost.

H1 - Postoji povezanost između varijabli kvaliteta vina i ph vrijednost

**Hi-kvadrat test za crveno vino**:

**Rezultat testa**: P-vrijednost je 1, što znači da nema statistički značajne veze između kvalitete vina i kategorizirane varijable pH za crveno vino.

**Interpretacija**: Na temelju rezultata hi-kvadrat testa, ne možemo odbaciti nultu hipotezu. To znači da kvaliteta crvenog vina nije statistički povezana s kategoriziranom pH vrijednošću.

**Hi-kvadrat test za bijelo vino**:

**Rezultat testa**: P-vrijednost je također 1, što ukazuje da nema statistički značajne veze između kvalitete vina i kategorizirane varijable pH za bijelo vino.

**Interpretacija**: Slično crvenom vinu, ni za bijelo vino ne možemo odbaciti nultu hipotezu. To znači da kvaliteta bijelog vina nije statistički povezana s kategoriziranom pH vrijednošću.

Ovi rezultati sugeriraju da kvaliteta vina (ocjena) nije povezana s kategoriziranom pH vrijednošću, barem u okviru ovog testiranja. To može ukazivati na to da pH nije ključan faktor koji određuje kvalitetu vina, ili da drugi čimbenici imaju veći utjecaj na konačnu ocjenu vina.
```{r warning=FALSE}
#Izračun prosječne kvalitete vina za crveno i bijelo vino
avg_quality_red <- mean(winequality_red$quality)
avg_quality_white <- mean(winequality_white$quality)

# Hi-kvadrat test na temelju kvalitete vina i varijable pH za crveno i bijelo vino
# Prvo moramo kategorizirati pH vrijednosti, na primjer, na nisku, srednju i visoku kiselinu
bins <- c(0, 3, 7, 14)  # Definiramo intervale: [0, 3], (3, 7], (7, 14]
labels <- c("Niska", "Srednja", "Visoka")  # Dodjeljujemo oznake intervalima

# Kategoriziramo pH vrijednosti za crveno vino
winequality_red$pH_category <- cut(winequality_red$pH, bins, labels = labels)

# Kategoriziramo pH vrijednosti za bijelo vino
winequality_white$pH_category <- cut(winequality_white$pH, bins, labels = labels)

# Izračunaj prosječnu kvalitetu za svaku kategoriju pH za crveno vino
quality_pH_red <- aggregate(quality ~ pH_category, data = winequality_red, FUN = mean)

# Izračunaj prosječnu kvalitetu za svaku kategoriju pH za bijelo vino
quality_pH_white <- aggregate(quality ~ pH_category, data = winequality_white, FUN = mean)

# Hi-kvadrat test na temelju kvalitete vina i kategorizirane varijable pH za crveno vino
chisq_pH_red <- chisq.test(quality_pH_red$quality, quality_pH_red$pH_category)
print("Rezultat hi-kvadrat testa za kvalitetu vina i pH za crveno vino:")
print(chisq_pH_red)

# Hi-kvadrat test na temelju kvalitete vina i kategorizirane varijable pH za bijelo vino
chisq_pH_white <- chisq.test(quality_pH_white$quality, quality_pH_white$pH_category)
print("Rezultat hi-kvadrat testa za kvalitetu vina i pH za bijelo vino:")
print(chisq_pH_white)
```





